臺灣士林地方法院民事判決　　　　　　　 94年度訴字第128號
原　　　告　甲○○
訴訟代理人　陳怡文律師
　　　　　　李嘉典律師
被　　　告　乙○
訴訟代理人　鐘炯律師
上列當事人間請求給付借款事件，本院於94年4 月28日言詞辯論
終結，判決如下：
    主  文
被告應給付原告新台幣貳佰參拾萬元，及自民國92年10月31日起
至清償日止，按年息百分之18計算之利息。
訴訟費用由被告負擔。
本判決第一項於原告以新台幣柒拾陸萬柒仟元供擔保後，得假執
行；但被告如以新台幣貳佰參拾萬元為原告預供擔保或將上開金
額提存後，得免為假執行。
    事實及理由
甲、程序方面：
    本件原告起訴時係主張依消費借貸、債權讓與之法律關係，
    聲明請求被告應給付原告新台幣（下同）230 萬元，及自92
    年10月31日起至清償日止，按年息百分之18計算之利息。嗣
    於94年3 月4 日具狀追加備位聲明，請求：1.被告應給付原
    告1,002,558 元及自92年10月31日起至清償日止，按年息百
    分之18計算之利息，2.被告應自94.03.30起至95.11.30止，
    按月於每月30日（如為2 月即為最末日），給付原告58,974
    元，及每期各自92年10月31日至清償日止，按同上利率計算
    之利息，3.被告應於95年12月30日給付原告58,982元，及同
    上之利息。嗣再於94年3 月28日具狀更正前述備位聲明部份
    ，第1 項擴張本金金額為1,089,468 元，第2 項減縮為被告
    應自94年5 月30日起至95年11月30日止，按月於每月30日（
    如為2 月即為最末日），給付原告60,526元，及同上之利息
    ，第3 項擴張給付本金金額為60,538元。被告雖表示不同意
    追加備位聲明，惟原告追加備位聲明部份，所主張基礎事實
    與起訴時主張之借貸關係同一，僅係有關部份金額清償期限
    之主張有異，至於其後再更正備位聲明部份，則屬擴張及減
    縮應受判決事項之聲明，且均不甚礙被告之防禦及訴訟之終
    結者，依民事訴訟法第255 條第1 項第2 款、第3 款、第7
    款等規定，其追加自屬合法，合先敘明。
乙、實體部份：
一、原告主張：
  (一)被告前陸續向訴外人洪春蘭借款，截至92年7 月30日止，欠
    款共計230 萬元，經被告於92年10月30日書立借據（下稱系
    爭借據）確認金額，並承諾以每月1.5 分、即年息百分之18
    計息，於每月30日前付息，本金分期於95年12 月30 日前攤
    還完畢，且願以座落於台北縣淡水鎮○○路117 巷43號之自
    用住宅設定抵押權為擔保，惟被告不惟未實行設定抵押權之
    承諾，亦未給付分文本利。嗣洪春蘭因無力償還積欠原告之
    債務，乃於93年10月22日將其對於被告上開借款債權及附屬
    權利讓與原告。
  (二)上開借據原雖約定本金分期攤還，但最末段載明「如不遵守
    約定，願讓債權人依法處分」等語，應指債務人如未依約定
    方式履行債務，即任由債權人行使權利一次追償全部欠款之
    意，而被告本利分文未付，未依借據所載還款條件履行，是
    上開欠款全部已屆清償期。
  (三)退而言之，若認本件尚有部份借款之清償期未屆至，則依借
    據之記載可知本金之分期方式應與利息相同，即每月30日為
    一期，以92年11月30日為第1 期，至95年12月30日止，共為
    38期，第1 至37期每期平均金額應為60,526元（2,300,000
    ÷38=60,526.32，取其整數60,526），末期之金額應為60,
    538 元（即餘額），迄94年4 月30日止，共18期部份均已屆
    期，金額共為1,089,468 元（60,526x18=1,089,468）， 其
    餘第19期至38期部份，亦應屆期按月給付。
  (四)為此，並以起訴狀繕本送達被告併為上開債權讓與之通知，
    依消費借貸、債權讓與之法律關係，提起本訴，先位聲明：
    被告應給付原告23 0萬元，及自92年10月31日起至清償日止
    ，按年息百分之18計算之利息；另備位聲明：1.被告應給付
    原告1,089,468 元及自92年10月31日起至清償日止，按年息
    百分之18計算之利息，2.被告應自94.03.30起至95.11.30止
    ，按月於每月30日（如為2 月即為最末日），給付原告60,5
    26元，及每期各自92年10月31日至清償日止，按年息百分之
    18計算之利息，3.被告應於95年12月30日給付原告60,538元
    ，及自92年10月31日至清償日止，按年息百分之18計算之利
    息；並均陳明願供擔保請准為假執行之宣告。
二、被告則抗辯：系爭借據內容所載「資借」共計230 萬元，而
    非「借到」，可證被告未收受上開金額，又被告並未將借據
    後半段所載之不動產設定抵押權予洪春蘭或原告，更可確定
    原告及洪春蘭均未交付上開金錢，原告迄今未能舉證其有交
    付金錢之事實；又依債權讓與協議書第2 點所載內容觀之，
    洪春蘭係為清償積欠原告之部份債務而轉讓債權，但原告受
    讓此高額債權，竟未加查證催討，亦未通知被告，顯違背常
    情，足見原告與洪春蘭無債權讓與之事實，更無債權債務存
    在，債權讓與係通謀虛偽，益證洪春蘭確未交付230 萬元予
    被告；原告基於受讓尚未生效之債權為請求權之基礎，自無
    理由等語。
四、兩造不爭執之事實：
  (一)被告曾於92年10月30日書立借據一紙（原證1）， 載明：「
    茲本人乙○：：，於民國九十二年七月三十日止，陸續向洪
    春蘭女士，資借共計新台幣貳佰參拾萬元整。雙方言明利息
    每月壹點伍分即1.5%計息。於每月30日前付息。本金分期於
    九十五年十二月三十日前分期攤還完畢。並願以座落台北縣
    淡水鎮○○路117 巷43號之自用住宅作為抵押。成為銀行貸
    款後之第二順位債權人。如不遵守約定。願讓債權人依法處
    分。：：」之文字內容（即系爭借據）。
  (二)系爭借據內所指台北縣淡水鎮○○路117 巷43號房地並未設
    定第二順位抵押權登記予洪春蘭。
  (三)原告與洪春蘭93年10月22日簽訂債權讓與協議書一紙（原證
    2）， 約定洪春蘭將對於被告之消費借債230 萬元之債權暨
    附屬權利轉讓予原告。原告以本件起訴狀繕本之送達，併為
    上開債權讓與之通知。
五、得心證之理由：
    原告主張於93年10月22日受讓洪春蘭對於原告之借款債權23
    0 萬元，清償期已屆至，而請求被告給付等語，被告則以前
    詞置辯，是以本件之爭執要點在於（參見94年4 月28日言詞
    筆錄）：
  (一)原告是否已舉證本件借貸金錢交付之事實？
  (二)前項借貸關係如成立，則借款之清償期限是否已全部屆至？
    本金分期攤還完畢之真意為何？
  (三)原告與洪春蘭間債權讓與協議是否真正，是否通謀虛偽意思
    表示？
    茲分論如下：
  (一)原告是否已舉證本件借貸金錢交付之事實？
    依前述被告於92年10月30日所書立借據，載明「…至92年7
    月30日止，陸續向洪春蘭女士，資借共計新台幣貳佰參拾萬
    元整雙方言明…」之內容以觀，顯然係債權債務關係已陸續
    成立後，經由雙方會算確認，並約明償還方式，乃出具系爭
    借據，是以系爭借據具有確認借款金額及債務存在之性質，
    而非一般僅表彰借貸合意之憑據，自足以認定洪春蘭前已交
    付借貸之金錢。至於被告所抗辯被告未將系爭借據後半段所
    載不動產設定抵押權予洪春蘭乙節，係被告未依系爭借據之
    約定履行提供擔保之義務，自不得據以否定借貸關係存在之
    事實。準此，洪春蘭與被告間上開借貸關係業已成立生效，
    堪以認定。
  (二)前項借貸關係如成立，則借款之清償期限是否已全部屆至？
    本金分期攤還完畢之真意為何？
  1.按，解釋意思表示，應探求當事人之真意，不得拘泥於所用
    之辭句。民法第98條定有明文。而解釋契約，應探求當事人
    立約時之真意，探求當事人之真意，則應通觀全文，並斟酌
    訂立契約當時及過去之事實暨交易上之習慣，依誠信原則，
    從契約之主要目的及經濟價值等作全般之觀察（最高法院79
    年度台上字第1778號判決要旨參考）。
  2.本件系爭借據關於借款於本金230 萬元之償還方式，係記載
    「本金分期於九十五年十二月三十日前分期攤還完畢」之文
    字，未詳述每期時間及如何攤還之內容，惟通觀全文，此本
    金分期攤還之文字，係接續於利息給付方式之後，既未另載
    本金分期之時間，解釋上雙方之真意，本金分期方式即應與
    利息給付時間相同，亦即以每月30日為期，而自書立借據後
    ，至95年12月30日前攤還完畢。經核，系爭借據係92年10月
    30日書立，則應以92年11月30日為給付約定利息及分期清償
    本金之第1 期，至95年12月30日為最末期，共計38期，是以
    原告主張平均攤還，本金第1 至37期之金額應為60,526元，
    最末期金額、即餘額應為60,538元，即屬有據，堪以憑採。
  3.承上所述，系爭借據就本金之清償方式係約定按月攤還，亦
    即債務人享有分期清償之利益，惟系爭借據後段另約定「…
    並願以…作為抵押。…如不遵守約定。願讓債權人依法處分
    。」之內容，解釋上，當事人之真意，應係指債務人如未依
    約定按月支付利息、攤還本金，債權人即得依法律程序就全
    部之債權（即未償之債權）行使權利，取得執行名義執行債
    務人之財產以資獲償，債務人即喪失分期清償之利益，全部
    債務均已屆期。本件原告主張被告書立系爭借據後，未清償
    任何本金及利息，未為被告所爭執，堪信屬實，則原告主張
    其得一次請求全部欠款，上開借款全部已屆清償期，亦屬有
    據。
  (三)原告與洪春蘭間債權讓與協議是否真正，是否通謀虛偽意思
    表示？
    被告雖又抗辯原告與洪春蘭間無債權債務存在，無債權讓與
    之事實，係通謀虛偽云云。惟按，「第三人主張表意人與相
    對人通謀而為虛偽意思表示者，該第三人應負舉證之責。」
    ，有最高法院48年台上字第29號判例要旨足資參酌。本件被
    告就原告與洪春蘭於93年10月22日所簽訂債權讓與協議書之
    真正，形式上不爭執（參見94年2 月24日言詞辯論筆錄），
    則其主張二者間無債權轉讓事實係通謀虛偽意思表示，揆諸
    前揭說明，自應就此主張負舉證之責，然而，被告並未舉出
    任何證據以明，其此部份抗辯自不足憑採，原告與洪春蘭間
    債權轉讓協議自屬有效。
六、綜上所述，洪春蘭與被告間就230 萬元之借貸關係已成立生
    效，且全部已屆清償期，原告並已受讓洪春蘭對被告上開債
    權，從而，原告依消費借貸、債權轉讓之法律關係，請求被
    告給付230 萬元，及自92年10月31日起至清償日止，按年息
    百分之18計算之利息（即約定利息），為有理由，應予准許
    。而原告先位聲明之請求已經准許，其備位聲明請求部份，
    自無庸再予審酌。
七、兩造分別陳明願供擔保，請求宣告假執行或免為假執行，經
    核，均無不合，爰分別酌定相當之擔保金額，予以准許。
八、本件事證已明，兩造其餘攻擊防禦方法，於判決結果不生影
    響，無一一論述之必要，併予敘明。
丙、據上論結：本件原告之訴為有理由，依民事訴訟法第78條、
    第390 條第2 項、第392 條第2 項，判決如主文。
中　　華　　民　　國　　94　　年　　5 　　月　　20　　日
                  民事第二庭  法  官  施月燿
以上正本證明與原本無異。
如對本判決上訴須於判決送達後20日內向本院提出上訴狀。
中　　華　　民　　國　　94　　年　　5 　　月　　25　　日
                              書記官  韓金發
